【裁判字號】    98,上訴,875
【裁判日期】    980730
【裁判案由】    偽造有價證券等
【裁判全文】
臺灣高等法院高雄分院刑事判決         98年度上訴字第875號
上  訴  人  臺灣高雄地方法院檢察署檢察官
被      告  丙○○
義務辯護人  李偉如律師
上列上訴人因被告偽造有價證券等案件，不服臺灣高雄地方法院
97年度訴字第1500號中華民國98年5 月6 日第一審判決（起訴案
號：臺灣高雄地方法院檢察署96年度偵字第24628 號），提起上
訴，本院判決如下：
     主  文
上訴駁回。
     理  由
一、公訴意旨略以：被告丙○○明知自甲○○處取得之臺灣土地
    銀行中山分行如附表二編號1 所示票號BRB0000000號、如附
    表二編號2 所示票號BRB0000000號（亦即附表一編號1 所示
    支票）之空白支票共2 張係告訴人乙○○於95年5 月1 日所
    遺失之物，竟未交還乙○○或送交警察機關處理，而意圖為
    自己不法之所有，而將前揭2 張支票侵占入己。並意圖供行
    使之用，於前開空白支票上，擅自填寫如附表二編號1 、編
    號2 所示之金額、發票日期，而偽造支票之有價證券2 張，
    而於95年間某日交付予不知情之游麗珍，用以調取現金，因
    認被告另涉犯刑法第201 條第1 項之偽造有價證券罪嫌、同
    法第201 條第2 項行使偽造有價證券罪嫌、及同法第337 條
    侵占遺失物罪嫌云云。
二、按犯罪事實應依證據認定之，無證據不得認定犯罪事實；不
    能證明被告犯罪者，應諭知無罪之判決，刑事訴訟法第154
    條第2 項、第301 條第1 項前段分別定有明文。而事實之認
    定，應憑證據，如未能發現相當證據，或證據不足以證明，
    自不能以推測或擬制之方法，以為裁判基礎，最高法院40年
    台上字第86號判例意旨足資參照。又依刑事訴訟法第161 條
    第1 項之規定：檢察官就被告犯罪事實，應負舉證責任，並
    指出證明之方法。因此，檢察官對於起訴之犯罪事實，應負
    提出證據及說服之實質舉證責任。倘其所提出之證據，不足
    為被告有罪之積極證明，或其指出證明之方法，無從說服法
    院以形成被告有罪之心證，基於無罪推定之原則，自應為被
    告無罪判決之諭知，亦有最高法院92年台上字第128 號判例
    要旨足參。且刑事訴訟上證明之資料，無論其為直接證據或
    間接證據，均須達於通常一般人均不致於有所懷疑，而得確
    信其為真實之程度，始得據為有罪之認定，若其關於被告是
    否犯罪之證明未能達此程度，而有合理性懷疑之存在，致使
    無從形成有罪之確信，根據「罪證有疑，利於被告」之證據
    法則，即不得遽為不利被告之認定，此觀諸最高法院76年台
    上字第4986號判例意旨亦甚明顯。
三、本件公訴人認被告丙○○涉有偽造有價證券犯嫌，無非係以
    ：證人乙○○之證述及附表二編號1 、2 所示之支票影本為
    其論據。
四、訊據被告丙○○固坦承有填寫系爭附表二編號1 、2 之支票
    之金額、發票日，並交付游麗珍之事實，然矢口否認有何侵
    占遺失物及偽造有價證券犯行，辯稱：「本件是告訴人乙○○透過甲○○，拿已蓋章但金額、發票日空白之支票，請我
    找金主調錢，因為金主游麗珍收票後沒給錢，我擔心票會跳
    ，通知乙○○去報遺失」等語。經查：
  (一)被告丙○○透過證人甲○○之介紹，結識證人乙○○，受證
    人乙○○之委託，收受其上業經乙○○於發票人欄簽章而發
    票日期及金額均空白之本件附表二編號1 票號BRB0000000號
    、附表二編號2 票號BRB0000000號，及BRB0000000號等3 張
    連號支票，向金主游麗珍調借現金，嗣因被告丙○○未交付
    乙○○借款，復未返還上開支票予乙○○，被告丙○○並告
    知證人乙○○無法索回上開支票，而分由丙○○於95年6 月
    20日就票號BRB0000000號（附表二編號1） 及BRB0000000號
    、乙○○於95年8 月4 日就BRB0000000號（即附表二編號2
    ）申請掛失止付方式，避免損失等節，業經證人甲○○於原
    審審理時證述：「我是從事汽車買賣。丙○○他說有認識金
    主，可以用票借到錢，才認識丙○○，之後我因支票借款的
    事情才介紹許先生跟丙○○認識。丙○○有提過他拿到乙○○給他的票，但沒有調到錢，票也沒有還給乙○○，丙○○
    後來是跟我說，他去幫忙調錢，但是他的金主跑了，他說他
    去止付，這是2 、3 年前的事情。乙○○拿系爭3 張票，要
    拜託我幫他調現。乙○○當時要調的確實金額，我不知道，
    因為我幫他調很多次。每次乙○○拿票給我的時候，我們會
    先問葉先生可以調多少。金額確定是多少之後，金額是葉先
    生填寫。交給被告丙○○的票，上面沒有填寫日期、金額，
    因為他說不知道可以調多少錢。之後我們3 人有因為這些票
    一起商討。」等語明確（見原審卷第152 至156 頁），核與
    證人游麗珍證述：「被告拿附表二編號2 所示支票，來向我
    借錢，借錢時支票日期、金額已填好，我就交給王其燦，我
    與被告及王其燦該筆款項還沒有處理好，我有收過同戶名帳
    戶的支票。」；「丙○○拿很多客票（包括附表二編號1、2
    之支票）來貼現，有算利息，我又拿去王其燦那裡貼現，貼
    現我都拿現金給丙○○，前後貼現約4 、5 百萬元」等語相
    符（分見警二卷第13至15頁，偵一卷第6 至8 頁，偵四卷第
    6 頁），並有臺灣票據交換所高雄市分所95年9 月26日台票
    高字第2109號函及附表二編號1 支票影本、退票理由單、遺
    失票據申報書（同時申報附表二編號1 支票及BRB0000000號
    支票遺失）、掛失止付票據提示人資料查詢表各1 份，及同
    所95年9 月8 日台票高字第1988號函及附表二編號2 （同附
    表一編號1） 支票影本、退票理由單、遺失票據申報書掛失
    止付票據提示人資料查詢表（見警二卷69至73、74至78頁）
    在卷可證。足認被告上開辯解，並非虛詞。
  (二)證人乙○○雖證稱：「95年5 月1 日在高雄市○○區○○路
    235 號，我有3 張空白支票，放在「阿忠」車上遺失。隔天
    ，阿忠約我到民族路一家咖啡館見面，有1 名「楊會計師」
    （丙○○）自稱3 張票是他遺失的，他會去掛失止付，過了
    一星期他將止付單拿給我，我就問他為何只申報2張支票BR
    B0000000號（附表二編號1） 及BRB0000000號，他回答另1
    張沒有遺失及BRB0000000號（附表二編號2） ，後來聯絡不
    上，我才報遺失」；「與丙○○（自稱楊會計師）是1 個賣
    車叫阿忠的人介紹的。1 次是被告丙○○來我的協會，1 次
    是阿忠帶我去咖啡廳。票是在阿忠的車上遺失的，他們一直
    安撫我，他們說要處理報遺失，我認為他們只要負責幫我搞
    定就好，之後我都找不到他們，我就只好自己去報遺失。」
    等語（見警二卷第31至34頁、偵一卷第7 頁、原審卷112 至
    117 頁）。然證人乙○○證述遺失及掛失支票之經過，與證
    人甲○○證述有違，而證人乙○○應知遺失已有發票人簽章
    而金額、發票日均空白支票之嚴重性，竟會委以自稱遺失上
    述支票且僅見面2 次之被告申報遺失，且於95年5 月1 日遺
    失支票後，其中票號BRB0000000號（附表二編號1） 及BRB0
    000000號支票遲至95年6 月20日始由被告掛失、票號BRB000
    0000號（即附表二編號2） 支票，甚且延至95年8 月4 日始
    由證人乙○○自行申請掛失止付，觀證人乙○○上開證述遺
    失掛失止付支票過程，顯違一般支票遺失掛失止付之常情，
    反與交付空白支票調現後未獲借款，而逕予申請掛失止付之
    民間票貼情形相符，堪認證人乙○○上開證述，並非事實。
    證人乙○○實係為支票調現而交付金額、發票日空白之附表
    二所示支票，及票號BRB0000000號支票予被告丙○○，並授
    權被告丙○○填寫金額、發票日，然因調現不成，始分由被
    告丙○○、乙○○申請掛失止付。
  (三)綜上所述，被告上開辯解堪可採信，證人乙○○為借款而交
    付附表二所示支票，並已授權被告填寫附表二所示支票之金
    額及發票日，則被告並無侵占遺失物、偽造支票或行使偽造
    支票可言，是本件公訴人所舉之證據不足證明被告有侵占遺
    失物、偽造有價證券、行使偽造有價證券之犯行，此外，並
    查無其他證據證明被告確有上開犯行，不能證明被告犯罪。
五、原審因而以不能證明被告犯侵占遺失物，行使偽造有價證券
    之罪，而為被告無罪之諭知，核無違誤，檢察官上訴意旨，
    猶執前詞，指摘原判決關於無罪部分不當，為無理由，應予
    駁回。
據上論斷，應依刑事訴訟法第368條，判決如主文。
本案經檢察官陳宗吟到庭執行職務。
中    華    民    國    98    年    7     月    30    日
                  刑事第二庭    審判長法  官  林正雄
                                      法  官  陳啟造
                                      法  官  黃壽燕
以上正本證明與原本無異。
檢察官如不服本判決應於收受本判決後10日內向本院提出上訴書
狀，其未述上訴理由者，並得於提起上訴後10日內向本院補提
理由書狀（均須按他造當事人之人數附繕本)「 切勿逕送上級法
院」。
被告不得上訴。
中    華    民    國    98    年    7     月    31    日
                                      書記官  高惠珠
附表一：
┌──┬──────┬──────┬─────┬──────┬──────┐
│編號│付款金融機構│支票號碼及支│票面金額  │票據掛失之時│ 附   註    │
│    │、支票發票人│票提示人    │（新臺幣）│、地        │            │
│    │及支票帳戶號│            │/發票日   │            │            │
│    │碼          │            │          │            │            │
├──┼──────┼──────┼─────┼──────┼──────┤
│ 1  │臺灣土地銀行│BRB0000000號│200,000 萬│由乙○○於95│原起訴書附表│
│    │中山分行（許│提示人：蕭麗│元/95 年9 │年8 月4 日至│二編號2 、及│
│    │政男，帳號：│娟          │月5 日    │臺灣土地銀行│附表三編號2 │
│    │63417號）   │            │          │中山分行申報│            │
│    │            │            │          │申報（以空白│            │
│    │            │            │          │支票遺失方式│            │
│    │            │            │          │申報）      │            │
└──┴──────┴──────┴─────┴──────┴──────┘
 附表二：
 ┌─┬─────┬────┬────┬─────┬───┬────────┐
 │編│支票號碼  │發票人  │發票日期│面額      │提示人│經申報遺失情形  │
 │號│（付款金融│        │        │（新台幣）│      │                │
 │  │機構）    │        │        │          │      │                │
 ├─┼─────┼────┼────┼─────┼───┼────────┤
 │1 │BRB0000000│乙○○  │空白    │空白      │蕭麗娟│丙○○於95年6 月│
 │  │（臺灣土地│        │（嗣後填│（嗣後填上│      │20日申報遺失。（│
 │  │銀行中山分│        │上95年9 │34萬元）  │      │丙○○所犯此部分│
 │  │行，支票帳│        │月20日）│          │      │未指定犯人誣告犯│
 │  │戶乙○○，│        │        │          │      │行，業經臺灣高等│
 │  │帳號：6341│        │        │          │      │法院高雄分院以97│
 │  │7 號）    │        │        │          │      │年度上易字第557 │
 │  │          │        │        │          │      │號判刑確定）    │
 ├─┼─────┼────┼────┼─────┼───┼────────┤
 │2 │BRB0000000│乙○○  │空白    │空白      │蕭麗娟│乙○○於95年8 月│
 │  │（臺灣土地│        │（嗣後填│（嗣後填上│      │4 日申報遺失（葉│
 │  │銀行中山分│        │上95年9 │20萬元）  │      │金波所犯此部分未│
 │  │行，支票帳│        │月5日） │          │      │指定犯人誣告犯行│
 │  │戶：乙○○│        │        │          │      │，業經本院以附表│
 │  │帳號：6341│        │        │          │      │一編號1 為論罪科│
 │  │7 號）    │        │        │          │      │刑）            │
 └─┴─────┴────┴────┴─────┴───┴────────┘


司法院資訊處製作；財團法人民間司法改革基金會備份。
